【裁判字號】    92,台上,477
【裁判日期】    920128
【裁判案由】    偽造有價證券
【裁判全文】
最高法院刑事判決                                九十二年度台上字第四七七號
    上  訴  人  甲○○
    選任辯護人  王炳輝律師
                高思大律師
右上訴人因偽造有價證券案件，不服台灣高等法院台中分院中華民國九十一年六月十
九日第二審判決（九十年度上訴字第一七八六號，起訴案號：台灣台中地方法院檢察
署八十八年度偵字第一六九三四號），提起上訴，本院判決如左：
    主  文
原判決關於甲○○部分撤銷，發回台灣高等法院台中分院。
    理  由
本件原判決認定上訴人甲○○與台中市第五信用合作社北屯分社（下稱五信北屯分社
）辦事員林永山（已經原審判刑確定），共同基於意圖為自己不法所有之概括犯意聯
絡，自民國八十六年八月間起至同年十一月十日止，以上訴人於八十五年十月三十日
用其原名張學中之名義為貸款人，經上訴人之岳母江阿滿以所有坐落台中市○○區○
○段四０六之三七地號土地，及其上門牌號碼台中市○○區○○路三段九十一巷八號
建物為抵押標的物，並由江阿滿為連帶保證人，在五信北屯分社設定貸款額度為新台
幣（下同）三百四十萬元（實際貸放二百八十萬元）之機會，由林永山以「無摺交易
」、「支票抵用」或「放款資料異動」為由，向該分社課長、副理等人拿取幹部主管
卡，並利用電腦操作人員暫離席位，而將電腦作業操作卡置於桌上時機，擅自篡改電
腦作業中之核准貸放額度，先後三次更改核准額度：即於八十六年六月二十八日由二
百八十萬元改為六百萬元，於八十六年八月十一日由六百萬元改為九百萬元，於八十
六年十月二十九日由九百萬元改為一千五百萬元後。旋私自偽刻江阿滿印章，並以上
訴人先前交予其保管之印章，復自八十六年六月三十日起至八十六年十二月五日止，
以偽造江阿滿之印文於連帶保證人、共同發票人或存戶簽章欄上，而偽造借款申請書
、本票及取款條之方式，偽造如原判決附表二編號一至五所示貸放日、貸放額之借款
申請書及本票各五張，暨如原判決附表二「自存款帳戶轉出流向欄」內所示之編號一
至五十五之台中市第五信用合作社取款條共五十五張，將冒貸款項由上訴人在該分社
開立之帳號00000000000號帳戶中領出，金額總計共達一千八百萬元等情
。因而撤銷第一審諭知上訴人無罪部分之判決，依牽連犯關係從一重改判論處上訴人
以共同連續意圖供行使之用，而偽造有價證券罪刑，固非無見。
惟查：(一)、關於沒收之諭知，於共犯中之任何一人，均屬從刑，基於共同犯罪行為，
應由共犯各負全部責任之理論，凡必須沒收之物，於共犯之判決固均應為沒收之諭知
，但僅共犯中之部分人所犯而不涉及其他共犯之犯罪行為部分，既無由其他共犯負全
部責任之可言，該部分犯罪行為所必須沒收之物，則無於其他共犯判決之罪刑下亦為
諭知沒收之餘地。原判決認定上訴人僅就其以江阿滿所有不動產供擔保設定抵押權而
由五信北屯分社貸出二百八十萬元後，與林永山共同擅改該分社電腦作業中貸放額度
，並盜刻江阿滿印章，以偽造借款申請書、本票及取款條，而冒貸款項部分，負共同
正犯之責（見原判決事實欄一之（二）部分），另就原判決事實欄一之（一）、（三
）、（四）、（五）部分之犯罪行為，則認與上訴人無涉，乃原判決於宣告上訴人罪
名及主刑時，除諭知偽造之江阿滿印章乙枚，發票人甲○○、共同發票人江阿滿之本
票五張，及如原判決附表二之借款申請書上之上訴人署押、江阿滿之印文及署押，均
沒收外，竟連同與上訴人犯罪無涉之偽造「粘紘瑞」、「蔡麗英」印章各壹枚，在台
中市第五信用合作社活期存款印鑑卡上偽造之「林裕水」、「劉文正」之署押及「粘
紘瑞」之印文、署押，於台中市第五信用合作社借款申請書上偽造之「林裕水」、「
林王春燕」、「劉文正」、「陶桂英」、「粘紘瑞」、「蔡麗英」印文或署押，在如
原判決附表一編號一至二十六、附表三編號一至四、附表四編號一至三所示之偽造本
票，一併予以宣告沒收之，自有判決適用法則不當之違法。(二)、有罪之判決書應記載
事實，刑事訴訟法第三百零八條後段定有明文。且此所謂之事實，凡於適用法令有關
之事項，均須詳為記載，始足為適用法律之基礎。原判決認定上訴人與林永山共犯刑
法第二百零一條第一項之偽造有價證券罪，第二百十六條、第二百十條之行使偽造、
變造私文書罪及第三百三十九條第一項之詐欺取財罪，且所犯上開罪名間，有方法、
結果之牽連犯關係，應從一重之偽造有價證券罪論處（見原判決第十二頁第十四行、
第十五行、第十三頁第七行以下），但對刑法第二百零一條第一項之罪，須以意圖供
行使之用之犯罪構成要件，未於事實欄內詳予記載，自不足為適用法律之依據。又原
判決事實欄先是認定「林永山與甲○○二人，共同基於意圖為自己不法所有之概括犯
意聯絡，自八十六年八月間起至同年十一月十日止」而為犯罪之行為（見原判決第五
頁第五行以下），但其嗣卻謂：由林永山於八十六年六月二十八日、八十六年八月十
一日、八十六年十月二十九日，三次擅自篡改電腦作業中之核准貸放額度云云（見原
判決第五頁第十二行以下），又謂：林永山復自八十六年六月三十日起至八十六年十
二月五日止，偽造借款申請書、本票及取款條云云（見原判決第五頁第十六行以下）
，其事實之認定互不相一致，並有判決理由矛盾之違誤。(三)、科刑之判決書其宣示之
主文，與所載之事實及理由必須互相適合，否則即屬理由矛盾，其判決當然違背法令
。查偽造有價證券或偽造文書罪，以無權簽發或製作之人冒用他人名義簽發或製作為
要件，如果行為人基於本人之授權，或其他原因有權簽發者，則與無權之偽造行為不
同。本件苟如原判決事實及理由所認，林永山就如原判決事實欄一之（二）部分之偽
造有價證券、行使偽造、變造私文書等罪行，與上訴人有犯意聯絡及行為分擔，而為
共同正犯，已如前述，則林永山應係基於上訴人之授權而以上訴人之名義而製作或簽
發上開借款申請書、本票及取款條，其就該部分之借款申請書、本票及取款條即屬有
權製作或簽發，應不成立犯罪。然原判決之主文卻諭知「發票人甲○○……之本票五
張」、「借款申請書上甲○○之署押」均沒收之（見原判決第二頁第五行、第六行、
第九行、第十行），自屬判決主文與事實、理由相矛盾之違背法令。(四)、有罪之判決
書，對被告有利之證據不採納者，應說明其理由，為刑事訴訟法第三百十條第二款所
明定。故有罪判決書對於被告有利之證據，如不加採納，必須說明其不予採納之理由
，否則即難謂無判決不備理由之違誤。本件林永山於八十七年十二月十一日在法務部
調查局台中市調查站（下稱台中市調查站）調查時雖供稱：「他（指上訴人）才拿了
乙塊房地抵押二百八十萬元，他仍不夠用，仍向我告貸，我於是告訴他可如法泡製更
改電腦貸款額度的手法……將他的貸款額度二百八十萬元提高，只要按時繳交利息就
好，他也同意」云云，其於八十八年六月二十五日在台中市調查站復稱：「甲○○…
…要求我能以前揭以篡改電腦借款額度資料方式，冒貸款項供其使用」云云（均見台
中市調查站調查卷），嗣其於八十八年八月二十七日檢察官偵查中又陳稱：「我是和
甲○○說要用冒貸方式才能借到比較多的錢，他也同意……本件祇有與甲○○共犯」
云云（見偵查卷第十四頁正、反面）。但林永山於八十八年六月二十五日在台中市調
查站調查時已並供稱：「我於八十年間，因為借款給張學中（已更名為甲○○）及親
友週轉陸續發生借款人無法償還借款……我乃進而冒用……甲○○等名義繼續冒貸挪
用」等語，而其於同上檢察官偵查中亦供稱：「（本件是否有共犯？）沒有，甲○○
是事後才知我的錢是這樣來的……」等語（見偵查卷第十三頁反面），同時或前後之
供述均互異，且其嗣於一審、原審審理中更多次否認上訴人參與本件犯罪（見一審卷
第二十一頁、第二五六頁；原審卷第五十五頁），是林永山於台中市調查站、檢察官
偵查中所為不利於上訴人之前開供述，是否可採，即不能無疑。且依上所述，林永山
僅對上訴人提及其將以篡改五信北屯分社之電腦借款額度資料方式，冒貸款項供其使
用，能否謂上訴人即知林永山欲以偽造借款申請書、本票及取款條之方法為之？況林
永山於八十七年十二月十一日在台中市調查站調查時又供稱：「額度改到八百七十萬
元以上後，我告訴張學中，合作社已注意到了，不能再更改了，但因張學中的繳息也
不太正常，因此我又將貸款額度更改到一千五百萬元，……並將貸款貸出使用，一方
面繳交利息，一方面也供朋友及我使用」等語（見台中市調查站調查卷），則自林永
山將貸款額度改到八百七十萬元以上後之犯罪行為，似與上訴人已無犯意聯絡，能否
就該部分仍課上訴人以共同正犯之責？亦不無疑問。原判決對此未詳予調查，亦未說
明何以捨棄前開有利於上訴人之證據，即遽為不利於上訴人之認定，亦嫌理由不備。
以上，或係上訴意旨所指摘，或為本院得依職權調查之事項，應認原判決關於上訴人
部分有撤銷發回更審之原因。
據上論結，應依刑事訴訟法第三百九十七條、第四百零一條，判決如主文。
中      華      民      國    九十二    年      一      月    二十八    日
                              最高法院刑事第九庭
                                  審判長法官  陳  炳  煌
                                        法官  陳  正  庸
                                        法官  韓  金  秀
                                        法官  吳  信  銘
                                        法官  徐  文  亮
      右正本證明與原本無異
                                              書  記  官
中      華      民      國    九十二    年      二      月     十一     日


司法院資訊處製作；財團法人民間司法改革基金會備份。
